---
title: "09_clase_ggplot2-plotly"
format: html
toc: true
lang: es
---

## carga de bibliotecas

```{r}
#| label: carga-bibliotecas
#| warning: false
#| message: false

library(tidyverse)
library(plotly)
library(ggplot2)
library(DT)
library(scales)
library(palmerpenguins)
library(ggthemes)
library(hrbrthemes)
```


## Ejercicio 1: Tablas con Tidyverse

### 1.1 Carga de los datos de países

```{r}
#| label: carga-datos
#| warning: false
#| message: false

# Carga de los datos de países
paises <-
  read_csv("https://raw.githubusercontent.com/pf0953-programacionr/2024-ii/refs/heads/main/datos/natural-earth/paises-join-esperanzavida.csv"
  )
```
### 1.2 Tabla con datos de los países

```{r}
#| label: tabla-paises
#| warning: false
#| message: false

# Tabla de datos de paises
paises |>
  filter(SUBREGION == "Eastern Europe" & POP_EST >= 10000000) |>
  select(ADM0_ISO, NAME, POP_EST) |>
  arrange(desc(POP_EST)) |>
  datatable(
    options = list(
      pageLength = 5,
      language = list(url = '//cdn.datatables.net/plug-ins/1.10.11/i18n/Spanish.json')
    )
  )
```


## Ejercicio 2: gráficos con ggplot2

### 2.1 Gráfico de dispersión 

```{r}
#| label: gráfico-países
#| warning: false
#| message: false


# Gráfico de dispersión de PIB per cápita vs esperanza de vida al nacer
paises |>
  ggplot(aes(x = GDP_PC, y = LIFE_EXPECTANCY)) +
  geom_point() +
  scale_x_continuous(labels = comma, limits = c(0, NA))

```


### 2.2 Gráfico de dispersión con color

```{r}
#| label: gráfico-países-color
#| warning: false
#| message: false


# Gráfico de dispersión de PIB per cápita vs esperanza de vida al nacer
paises |>
  ggplot(aes(x = GDP_PC, y = LIFE_EXPECTANCY, color = REGION_UN)) +
  geom_point() +
  scale_x_continuous(labels = comma, limits = c(0, NA))

```

### 2.2 Gráfico de dispersión con color

```{r}
#| label: tabla-PIB
#| warning: false
#| message: false


# Tabla de datos de paises
paises |>
 # select(ADM0_ISO, NAME, POP_EST) |>
 arrange(desc(GDP_PC)) |>
  select(ADM0_ISO, NAME, GDP_PC, LIFE_EXPECTANCY)  |>
  datatable(
    options = list(
      pageLength = 5,
      language = list(url = '//cdn.datatables.net/plug-ins/1.10.11/i18n/Spanish.json')
    )
  )
```


### 2.3 Gráfico de dispersión con formas

```{r}
#| label: tabla-PIB-forma
#| warning: false
#| message: false


# Gráfico de dispersión de PIB per cápita vs esperanza de vida al nacer
# con formas de puntos correspondientes al continente
paises |>
  ggplot(aes(x = GDP_PC, y = LIFE_EXPECTANCY, shape = REGION_UN)) +
  geom_point() +
  scale_x_continuous(labels = comma, limits = c(0, NA))
```

### 2.4 Gráfico de dispersión con formas y color

```{r}
#| label: ggplot2-PIB-forma y color
#| warning: false
#| message: false


# Gráfico de dispersión de PIB per cápita vs esperanza de vida al nacer
# con formas y colores correspondientes al continente
paises |>
  ggplot(aes(x = GDP_PC, y = LIFE_EXPECTANCY, shape = REGION_UN, color = REGION_UN)) +
  geom_point() +
  scale_x_continuous(labels = comma, limits = c(0, NA)) +
  scale_shape_manual(values = c(0, 1, 2, 3, 4, 5, 6, 7)) +
  scale_color_manual(values = c("red", "blue", "green", "purple", "orange", "brown", "pink", "yellow"))
```


### 2.5 Gráfico de dispersión con formas, color y tamaño

```{r}
#| label: ggplot2-PIB-forma y color y población
#| warning: false
#| message: false


# Gráfico de dispersión de PIB per cápita vs esperanza de vida al nacer
# con tamaño de puntos correspondiente a la población
paises |>
  ggplot(aes(x = GDP_PC, y = LIFE_EXPECTANCY, size = POP_EST, color = CONTINENT)) +
  geom_point() +
  scale_size_continuous(labels = comma) +
  scale_x_continuous(labels = comma, limits = c(0, NA))
```


### 2.6 Gráfico de dispersión con formas, color y curva de tendencia

```{r}
#| label: ggplot2-PIB-forma y color + curva tendencia
#| warning: false
#| message: false


# Gráfico de dispersión de PIB per cápita vs esperanza de vida al nacer
# + curva de tendencia
paises |>
  ggplot(aes(x = GDP_PC, y = LIFE_EXPECTANCY)) +
  geom_point() +
  geom_smooth(method = 'lm') +
  scale_x_continuous(labels = comma, limits = c(0, NA))
```


### 2.7 Gráfico de dispersión con formas, color y curva de tendencia - África y Europa

```{r}
#| label: ggplot2-PIB-forma y color + curva tendencia-áfrica y europa
#| warning: false
#| message: false

# Gráfico de dispersión de PIB per cápita vs esperanza de vida al nacer
# en África y Europa coloreado por continente
# + curva de tendencia
paises |>
  filter(CONTINENT == 'Africa' | CONTINENT == 'Europe') |>
  ggplot(aes(x = GDP_PC, y = LIFE_EXPECTANCY, color = CONTINENT)) +
  geom_point() +
  geom_smooth() +
  scale_x_continuous(labels = comma, limits = c(0, NA)) +
  scale_y_continuous(labels = comma, limits = c(50, 90))
```


## Palmer penguins

### Ejercicio 3: palmerpenguins

```{r}
#| label: ggplot-7
#| warning: false
#| message: false

penguins |>
  ggplot(aes(x = body_mass_g, y = bill_length_mm, color = species)) +
  geom_point()
```

## Facets

### Ejercicio 4: Gráfico por continente

```{r}
#| label: ggplot-8
#| warning: false
#| message: false


# Gráfico de dispersión de PIB per cápita vs esperanza de vida al nacer
# + paneles por continente
paises |>
  ggplot(aes(x = GDP_PC, y = LIFE_EXPECTANCY)) +
  geom_point() +
  facet_wrap(~ CONTINENT, nrow = 2) +
  scale_x_continuous(labels = comma, limits = c(0, NA))
```

### Ejercicio 5: Paneles (Facets)

```{r}
#| label: ggplot-9
#| warning: false
#| message: false

# Gráfico de dispersión de PIB per cápita vs esperanza de vida al nacer
# + paneles por continente
paises |>
  ggplot(aes(x = GDP_PC, y = LIFE_EXPECTANCY)) +
  geom_point() +
  facet_wrap(~ CONTINENT, nrow = 2) +
  scale_x_continuous(labels = comma, limits = c(0, NA))

```

### Ejercicio 6: Paneles con dos variables (facet_grid)

```{r}
#| label: ggplot-10
#| warning: false
#| message: false

# Gráfico de dispersión de PIB per cápita vs esperanza de vida al nacer
# + paneles por región y subregión de la ONU
paises |>
  ggplot(aes(x = GDP_PC, y = LIFE_EXPECTANCY)) +
  geom_point() +
  facet_grid(REGION_UN ~ INCOME_GRP) +
  scale_x_continuous(labels = comma, limits = c(0, NA))
```


## Elementos de gráficos

### Títulos, subtítulos y etiquetas

```{r}
#| label: ggplot-11
#| warning: false
#| message: false

# Gráfico de dispersión de PIB per cápita vs esperanza de vida al nacer
# en África y Europa coloreado por continente
# + curva de tendencia
paises |>
  filter(CONTINENT == 'Africa' | CONTINENT == 'Europe') |>
  ggplot(aes(x = GDP_PC, y = LIFE_EXPECTANCY, color = CONTINENT)) +
  geom_point() +
  geom_smooth() +
  scale_x_continuous(labels = comma, limits = c(0, NA)) +
  scale_y_continuous(labels = comma, limits = c(50, 90)) +
  ggtitle("PIB per cápita vs esperanza de vida al nacer por continente") +
  xlab("PIB per cápita  (USD)") +
  ylab("Esperanza de vida (años)") +
  labs(subtitle = "Datos de África y Europa", 
       caption = "Fuentes: Natural Earth y Banco Mundial",
       color = "Continente")
```


### Estilos (theme)

```{r}
#| label: ggplot-12
#| warning: false
#| message: false

# Gráfico de dispersión de PIB per cápita vs esperanza de vida al nacer
# en África y Europa coloreado por continente
# + curva de tendencia
paises |>
  filter(CONTINENT == 'Africa' | CONTINENT == 'Europe') |>
  ggplot(aes(x = GDP_PC, y = LIFE_EXPECTANCY, color = CONTINENT)) +
  geom_point() +
  geom_smooth() +
  scale_x_continuous(labels = comma, limits = c(0, NA)) +
  scale_y_continuous(labels = comma, limits = c(50, 90)) +
  ggtitle("PIB per cápita vs esperanza de vida al nacer por continente") +
  xlab("PIB per cápita  (USD)") +
  ylab("Esperanza de vida (años)") +
  labs(subtitle = "Datos de África y Europa", 
       caption = "Fuentes: Natural Earth y Banco Mundial",
       color = "Continente") +
  theme_economist() # tema de ggplot2
```




### Colores

```{r}
#| label: ggplot-13
#| warning: false
#| message: false

# Gráfico de dispersión de PIB per cápita vs esperanza de vida al nacer
#  coloreado por continente
paises |>
  ggplot(aes(x = GDP_PC, y = LIFE_EXPECTANCY, color = CONTINENT)) +
  geom_point() +
  geom_smooth() +
  scale_x_continuous(labels = comma, limits = c(0, NA)) +
  scale_y_continuous(labels = comma, limits = c(50, 90)) +
  ggtitle("PIB per cápita vs esperanza de vida al nacer por continente") +
  xlab("PIB per cápita  (USD)") +
  ylab("Esperanza de vida (años)") +
  labs(caption = "Fuentes: Natural Earth y Banco Mundial",
       color = "Continente") +
  scale_colour_brewer(palette = "BrBG", direction = -1) +
  theme_ipsum() # estilo de hrbrthemes
```

## Plotly

### Gráfico interactivo

```{r}
#| label: plotly-1
#| warning: false
#| message: false

# Gráfico de dispersión de PIB per cápita vs esperanza de vida al nacer
grafico_ggplot2 <-
  paises |>
  ggplot(aes(x = GDP_PC, y = LIFE_EXPECTANCY, color = CONTINENT)) +
  geom_point(aes(
    # datos que se muestran al colocar el ratón sobre un punto
    text = paste0(
      "País: ", NAME,  "\n",
      "PIB per cápita: ", GDP_PC, "\n",
      "Esperanza de vida: ", LIFE_EXPECTANCY
    )
  )) +
  scale_x_continuous(labels = comma, limits = c(0, NA)) +
  scale_y_continuous(labels = comma, limits = c(50, 90)) +
  ggtitle("PIB per cápita vs esperanza de vida al nacer por continente") +
  xlab("PIB per cápita  (USD)") +
  ylab("Esperanza de vida (años)") +
  labs(caption = "Fuentes: Natural Earth y Banco Mundial",
       color = "Continente") +
  labs(color = "Población estimada") +
  theme_ipsum() # estilo de hrbrthemes

# Gráfico plotly
ggplotly(grafico_ggplot2, tooltip = "text") |> 
  config(locale = 'es') # para mostrar los controles en español
```

## Otros tipos de gráficos

### Histogramas

```{r}
#| label: plotly-2
#| warning: false
#| message: false

# Histograma ggplot2 de distribución del PIB per cápita
histograma_ggplot2 <- 
  paises |>
  ggplot(aes(x = GDP_PC)) +
  geom_histogram(
    aes(
      text = paste0(
        "PIB per cápita (valor medio del rango): $", round(after_stat(x), 2), "\n",
        "Frecuencia: ", after_stat(count)
      )
    ), 
    bins = 8
  )  +
  scale_x_continuous(labels = comma, limits = c(0, NA)) +
  coord_cartesian(ylim = c(0, 40)) +
  ggtitle("Distribución del PIB per cápita") +
  xlab("PIB per cápita ($ EE.UU.)") +
  ylab("Frecuencia") +
  labs(subtitle = "Datos de 201 países", caption = "Fuentes: Natural Earth y Banco Mundial") +
  theme_economist()

# Histograma plotly
ggplotly(histograma_ggplot2, tooltip = "text") |> 
config(locale = 'es')
```

### Gráficos de Pastel

```{r}
#| label: plotly-3
#| warning: false
#| message: false

# Agrupar y resumir los datos
suma_poblacion_por_region <- paises |>
  group_by(REGION_UN) |>
  summarise(POP_TOTAL = sum(POP_EST))

# Calcular porcentajes
porcentaje_poblacion_por_region <- suma_poblacion_por_region |>
  mutate(POP_PCT = round(POP_TOTAL / sum(POP_TOTAL) * 100, 1))

# Gráfico de pastel
grafico_pastel_ggplot2 <-
  porcentaje_poblacion_por_region |>
  ggplot(aes(x = "", y = POP_TOTAL, fill = REGION_UN)) +
  geom_bar(width = 1, stat = "identity") +
  coord_polar(theta = "y") +
  geom_text(
    aes(label = paste0(POP_PCT, "%")), 
    position = position_stack(vjust = 0.6) # para ajustar la posición del texto en cada porción
  ) +
  labs(title = "Distribución de la población por región de la ONU",
       x = NULL,
       y = NULL,
       fill = "Región de la ONU") +
  theme_void()

# Despliegue del gráfico
grafico_pastel_ggplot2
```

### Gráfico de Barras

#### Con transformaciones estadísticas

```{r}
#| label: barras-1
#| warning: false
#| message: false

# Gráfico de barras con conteo de países por región de la ONU
grafico_barras_ggplot2 <-
paises |>
  ggplot(aes(x = fct_infreq(REGION_UN))) +
  geom_bar(
    aes(
      text = paste0(
        "Cantidad de países: ", after_stat(count)
      )
    )    
  ) +
  ggtitle("Cantidad de países por región de la ONU") +
  xlab("Región de la ONU") +
  ylab("Cantidad de países") +
  labs(caption = "Fuente: Natural Earth") +
  theme_economist()

# Gráfico de barras plotly
ggplotly(grafico_barras_ggplot2, tooltip = "text") |> 
  config(locale = 'es')
```

#### Sin transformaciones estadísticas

```{r}
#| label: barras-2
#| warning: false
#| message: false

# Gráfico de barras con población de países 
# de América
grafico_barras_ggplot2 <-
paises |>
  filter(REGION_UN == "Americas") |>
  ggplot(aes(x = reorder(ADM0_ISO, POP_EST), y = POP_EST/1000000)) +
  geom_col(
    aes(
      text = paste0(
        "País: ", NAME, "\n",
        "Población (millones de habitantes): ", round(POP_EST/1000000, 2)
      )
    )
  ) +
  scale_y_discrete(expand = expansion(mult = c(0.2, 0.2))) + # agrega un 20% de espacio al inicio y al final del eje y
  coord_flip() + # para mostrar barras horizontales
  ggtitle("Población de países de América") +
  xlab("País") +
  ylab("Población (millones de habitantes)") +
  labs(caption = "Fuente: Natural Earth") +
  theme_economist()

# Gráfico de barras plotly
ggplotly(grafico_barras_ggplot2, tooltip = "text") |> 
  config(locale = 'es')
```

#### Gráfico de barras apiladas 

```{r}
#| label: barras-3
#| warning: false
#| message: false

# Gráfico de barras apiladas por región de la ONU y nivel de economía
grafico_barras_ggplot2 <-
paises |>
  ggplot(aes(x = REGION_UN, fill = ECONOMY)) +
  geom_bar() +
  ggtitle("Proporción de niveles de economía en regiones de la ONU") +
  xlab("Región de la ONU") +
  ylab("Proporción") +
  labs(fill = "Nivel de economía") +
  theme_minimal()

# Gráfico de barras plotly
ggplotly(grafico_barras_ggplot2) |> 
  config(locale = 'es')
```

